【裁判字號】    98,訴,483
【裁判日期】    981229
【裁判案由】    給付補助金等
【裁判全文】
臺灣臺北地方法院民事判決               98年度訴字第483號
原      告  乙○○
訴訟代理人  丙○○
被      告  台北計程車同業互助會
法定代理人  甲○○
上列當事人間給付補助金等事件，本院於民國98年12月8 日言詞
辯論終結，判決如下：
    主  文
被告應給付原告新臺幣壹拾參萬壹仟玖佰玖拾伍元，及自民國九
十七年十二月二十七日起至清償日止，按年息百分之五計算之利
息。
原告其餘之訴駁回。
訴訟費用由被告負擔百分之十五，餘由原告負擔。
本判決第一項得假執行。但被告如以新臺幣壹拾參萬壹仟玖佰玖
拾伍元為原告預供擔保後，得免為假執行。
原告其餘假執行之聲請駁回。
    事  實
壹、程序方面：
一、按非法人之團體，設有代表人或管理人者，有當事人能力，
    民事訴訟法第40條第3 項定有明文。本件被告雖未為法人登
    記，無權利能力，然設有主任委員為代表人，並有一定之名
    稱、事務所，且訂有章程，有其一定之目的、獨立之財產，
    有台北計程車同業互助會會章在卷可稽，按之上開規定，被
    告應屬非法人之團體，而有當事人能力。
二、按訴狀送達後，原告不得將原訴變更或追加他訴，但擴張或
    減縮應受判決事項之聲明者，不在此限，民事訴訟法第255
    條第1 項第3 款定有明文。本件原告原聲明請求被告給付新
    臺幣（下同）81萬元，於訴狀送達後之民國98年12月8 日，
    將請求之金額減縮為731,995 元，核屬減縮應受判決事項之
    聲明，按之上開規定，應予准許。
貳、實體方面：
一、原告起訴主張：
  (一)被告為計程車同業互助會，其章程明定互助會成立之宗旨在
    於運用整體人力、財力處理會員所發生之重大車禍，會員入
    會時，應按每車600 元一次繳清互助金，每一車禍事故，如
    因而致人死亡、成為植物人或達第一級殘廢，不論和解金額
    多寡，被告一律定額理賠補助60萬元，會員退會時，被告應
    於扣除退會前應付分攤金後，將結餘互助金無息退還會員。
    原告為被告之會員，所屬由訴外人潘吉昌駕駛之車號：3E-2
    66車輛於93年9 月5 日在臺北市○○○路、館前路口發生死
    亡車禍，依上開規定，被告應定額理賠補助60萬元。又原告
    入會時，曾以車輛數350 輛，繳納21萬元之互助金，原告業
    於95年12月7 日通知退會，扣除退會前應付分攤金後，被告
    尚應返131,995 元。爰依系爭互助會章程規定，請求被告給
    付理賠補助金60萬元、結餘互助金131,995 元。
  (二)系爭互助會章程第21條第3 款第14目、第20條固規定車禍發
    生時，應儘速以電話向車禍組長報備，10日內再以書面正式
    具備出險報告書，以掛號通知車禍處理組組長，否則不予理
    賠，申請補助時，應檢附診斷書、死亡證明書、和解書等，
    惟原告所屬車輛發生死亡車禍之時點為93年間，原告申請補
    助時檢附之文件倘有欠缺，被告理當於申請當時通知原告補
    正，且被告之會員仁友交通公司89年2 月28日車號：B6-905
    號車禍案件、忠聯交通公司89 年10 月1 日車號：8N-401號
    車禍案件，均未依規定報備，書面報告亦無任何資料，被告
    仍經大會協議各補助15萬元、20萬元，被告於系爭車禍發生
    後4 年餘，始以原告檢附之文件不備，抗辯其無法予以補助
    ，自不足取。
  (三)聲明：
  1.被告應給付原告731,995 元，及自起訴狀繕本送達翌日即97
    年12月27日起至清償日止，按年息5%計算之利息。
  2.願供擔保，請准宣告假執行。
二、被告抗辯：
  (一)依章程第21條第3 款規定，申請補助會員須證明所屬車輛駕
    駛應負肇事損害賠償責任，是申請補助會員應檢附駕駛肇事
    責任證明文件，如：違規告發單、行車事故鑑定意見書、起
    訴書、判決書等，原告並未檢附肇事責任證明、死亡證明書
    、除戶證明書，及章程所定應具備文件，被告不得予以補助
    。
  (二)聲明：
  1.駁回原告之訴及假執行之聲請。
  2.如受不利之判決，願供擔保，請准宣告免為假執行。
三、兩造不爭執之事項：
  (一)原告為被告之會員，於95年12月7 日以存證信函通知被告自
    系爭互助會退會（本院卷第11-15 頁）。
  (二)原告入會時，按每車600 元、車輛數350 輛，繳納互助金21
    萬元予被告，扣除原告退會前應付分攤金後，被告尚應返13
    1,995 元。
  (三)原告所屬由潘吉昌駕駛之車號：3E-266車輛於93年9 月5 日
    在臺北市○○○路、館前路口發生死亡車禍，由國華產物保
    險股份有限公司（下稱國華產物）給付強制汽車責任保險保
    險金1,422,306 元（本院卷第31頁）。
四、得心證之理由：
  (一)原告主張其業自系爭互助會退會，扣除退會前應付分攤金後
    ，被告尚應返還互助金131,995 元，為被告所不爭，原告此
    部分請求，應予准許。
  (二)又原告主張其所屬車輛發生死亡車禍，依系爭互助會章程第
    21條規定，被告應定額理賠補助60萬元，為被告所否認，並
    以前詞置辯，經查：
  1.「每壹車禍案件，只要有責任，因而致人死亡、植物人或致
    人達第一級殘廢，一律定額理賠六十萬元，每案最高補助二
    名」，系爭互助會章程第21條第1 款定有明文，依此規定，
    被告定額理賠係以會員所屬車輛因可歸責於己之事由致人死
    亡、為植物人，或達第一級殘廢，因而對被害人負賠償責任
    為要件。原告所屬由潘吉昌駕駛之車號：3E-266車輛於93年
    9 月5 日在臺北市○○○路、館前路口發生車禍，致訴外人
    劉彭春妹遭撞及死亡，經強制汽車責任保險保險人國華產物
    理賠保險金1,422,306 元，固據原告提出受益人領款收據為
    證（本院卷第31頁）。惟查：系爭車輛肇事路口最內側第一
    車道為左轉車道，該路口無行人穿越道，劉彭春妹血跡遺留
    於第三車道，有道路交通事故調查報告表、現場照片附於臺
    灣臺北地方法院檢察署93年度偵字第18062 號偵查卷（下稱
    偵查卷）可憑（偵查卷第23-24 頁、第28-38 頁）。而事故
    發生時行駛於第二車道之游玉柱於潘吉昌所涉過失致死案件
    偵查中，證稱：其駕車行經肇事路口時，忠孝西路由西往東
    方向為綠燈，因左轉燈尚未亮，最內側第一車道有一大客車
    停於該處待左轉，突有一行人由大客車前出現，其煞停後，
    該行人仍由北往南步行，其再直行往前開，該行人即遭第三
    車道之車輛撞及等語，亦據本院調閱上開偵查案卷查明屬實
    （偵查卷第22頁）。依此，足認潘吉昌駕車行經肇事路口時
    ，業遵循行車號誌行駛，因劉彭春妹於禁止穿越路段穿越道
    路，並突然出現於潘吉昌之車道上，致潘吉昌閃避不及撞及
    劉彭春妹而肇事，其肇事原因為劉彭春妹於禁止穿越路段穿
    越道路，潘吉昌就系爭車禍事故尚無肇事因素。凡此，業經
    臺灣臺北地方法院檢察署囑託臺北市車輛行車事故鑑定委員
    會鑑定明確，並經該署檢察官以93年度偵字第18062 、2149
    5 號為相同之認定而對潘吉昌為不起訴處分（本院卷第121-
    127 頁），潘吉昌對劉彭春妹不負損害賠償責任，應堪認定
    ，揆諸前揭說明，被告自無理賠補助原告之義務，原告請求
    被告就系爭車禍事故定額理賠60萬元，核非有據，不應准許
    。
  2.被告就系爭車禍事故不負理賠補助之責，業詳前述，有關原
    告已否依系爭互助會章程第20條規定，檢附駕駛肇事責任證
    明文件申請補助一事，本院自無庸再予審究，附此敘明。
  (三)綜上，原告業自系爭互助會退會，扣除退會前應付分攤金後
    ，被告尚應返還互助金131,995 元，原告此部分請求，核屬
    有據，應予准許。而原告所屬車輛駕駛對於系爭車禍事故被
    害人不負損害賠償責任，依系爭互助會章程第21條第1 款規
    定，被告就該車禍事故並無理賠補助之義務，原告請求被告
    定額理賠60萬元，洵非正當，不應准許。
五、從而，原告依系爭互助會章程規定，請求被告給付131,995
    元，及自起訴狀繕本送達翌日即97年12月27日起至清償日止
    ，按年息5%計算之利息，為有理由，應予准許。逾此部分之
    請求，為無理由，應予駁回。
六、原告陳明願供擔保聲請宣告假執行，就其勝訴部分，因所命
    給付金額未逾50萬元，依民事訴訟法第389 條第1 項第5 款
    規定，應依職權宣告假執行，被告陳明願供擔保聲請宣告免
    為假執行，經核無不合，爰酌定相當擔保金額准許之。至原
    告敗訴部分，其假執行之聲請失所附麗，應併予駁回。
七、本件事證已臻明確，兩造其餘攻擊防禦方法及所提證據，核
    與本件判決結果不生影響，爰不另一一論述，併予敘明。
八、結論：本件原告之訴為一部有理由，一部無理由，依民事訴
    訟法第79條、第389 條第1 項第5 款、第392 條第2 項，判
    決如主文。
中    華    民    國    98    年    12    月    29    日
                  民事第二庭    法  官  陳秀貞
以上正本係照原本作成
如對本判決上訴，須於判決送達後20日內向本院提出上訴狀。
中    華    民    國    98    年    12    月    29    日
                                書記官  劉碧輝

司法院資訊處製作；財團法人民間司法改革基金會備份。
